【裁判字號】    91,訴,470
【裁判日期】    920327
【裁判案由】    新型專利舉發
【裁判全文】
臺北高等行政法院判決                              九十一年度訴字第四七○號
                              .
    原      告  富樂喜企業有限公司
    代  表  人  甲○○董事）.
    訴訟代理人  林見軍律師
    送達代收人  乙○○
    被      告  經濟部智慧財產局
    代  表  人  蔡練生（局長）
    訴訟代理人  戊○○
    參  加  人  丙○○
    訴訟代理人  丁○○
右當事人間因新型專利舉發事件，原告不服經濟部中華民國九十年十二月二十七日經
（九○）訴字第○九○○六三二九九九○號訴願決定，提起行政訴訟，經本院裁定命
參加人獨立參加訴訟，本院判決如左：
    主  文
原告之訴駁回。
訴訟費用由原告負擔。
    事  實
一、事實概要：
    參加人於民國八十五年六月二十一日以「鋼骨屋混凝土牆之鋼網結構改良」向被
    告前身即中央標準局（八十八年一月二十六日改制為經濟部智慧財產局）申請新
    型專利，經編訂為第00000000號審查，准予專利，於公告期滿後，發給
    新型第一四七○二四號專利證書（下稱系爭案）。嗣原告以其不符新型專利要件
    ，對之提出舉發，經被告審查為舉發不成立之處分，原告不服，提起訴願，經遭
    決定駁回，遂向本院提起行政訴訟。
二、兩造聲明：
  (一)原告聲明：
    1.訴願決定及原處分均撤銷。
    2.被告應為舉發成立之處分。
    3.訴訟費用由被告負擔。
  (二)被告聲明：
    1.駁回原告之訴。
    2.訴訟費用由原告負擔。
  (三)參加人聲明：
    1.駁回原告之訴。
    2.訴訟費用由原告負擔。
三、兩造之爭點：系爭「鋼骨屋混凝土牆之鋼網結構改良」新型專利案，是否有違專
    利法第九十八條第一項第一款及第二項之規定而不符新型專利要件？
  (一)原告主張之理由：
    1.參加人所申請核准之系爭案，乃係本於審定公告之第00000000號「改
      良型隔間用網」新型專利案（下稱引證一）之他人既有專利為基礎而予延伸開
      發之結果，而此間延伸開發之過程，顯係運用申請前既有之技術與知識，並為
      熟習該項技術者所能輕易完成且未能增進功效，系爭案自有違專利法第九十八
      條第二項之規定，應不予專利。另依建築世界一九九五年下半年出版之雜誌（
      下稱引證二）之內容觀之，就其中刊登鶯聲鐵網工業股份有限公司（下稱鶯聲
      公司）所生產之速省免拆鋼網模板廣告實物內容，以及升發實業股份有限公司
      （下稱升發公司）、上發金屬興業有限公司（下稱上發公司）所生產之金屬免
      拆模板之廣告實物內容，實乃係以參加人申請核准之系爭同一專利產品為本，
      加上純然藉由外力結合技術向兩邊拉展之成果展現。易言之，只要將參加人申
      請核准之系爭專利實施產品，輔以技術透由外力向外均勻拉展，即可得到引證
      二所刊登鶯聲公司之速省免拆鋼網模板實物，以及升發公司、上發公司之金屬
      免拆模板實物，故參加人申請核准之系爭專利實施產品究為鶯聲鐵網工業公司
      等公司所生產上開實物之前身，原告檢具之鋼網模板成品實物，以供審酌而證
      其實。又參加人所享有之系爭案，其申請之日乃在八十五年六月二十一日，此
      等時點遠在鶯聲等公司所生產上開實物之後，為不爭之事實。綜上所述足見，
      系爭案早在其提出申請前已見諸於刊物，更已公開使用，是系爭案自與專利法
      第九十八條第一項第一款有違，而不應准予專利。
    2.次查，被告對於引證一所為之審定說明理由，固非無見，然就引證二卻有認定
      事實不依事理之誤，以及證據調查顯有疏漏之失，蓋引證二刊載彰顯有關鶯聲
      公司所生產之速省免拆鋼網模板廣告實物內容，以及升發公司、上發公司所生
      產之金屬免拆模板之廣告實物內容，單以肉眼觀之，並施普通之注意力，即可
      顯見其詳細構造，而被告卻認該雜誌所刊登之圖式，並未揭露詳細之構造，不
      能顯示其具系爭案之構造特徵，不具證據力，實難令原告折服。又對同一物品
      形狀之形容，稱以∠形夾角舌片或倒Ｖ型夾角舌片；稱以Ｕ型凹槽、或Ｖ型肋
      骨凹槽，當僅為使用不同字眼之描繪，對於物品實質構造之同一自不生影響，
      且自圖片單一角度觀之，對於事物之描繪敘述更有未盡周全之處，故被告徒以
      引證二之速省免拆鋼網模板構造，由圖片觀之，所謂之沖壓孔形狀並不明，所
      謂之舌片夾角形狀非如系爭專利之∠形，而似呈倒Ｖ型，且其槽縫之部位亦未
      顯示與系爭專利第二圖所示之部位相同，而似於舌片前緣設置者，又其並未明
      顯有如系爭專利之Ｕ型凹槽設計，反而似呈Ｖ型肋骨設計云云，以為兩者結構
      特徵不同之依據，自失之率斷。實則，依行政程序法第三十六條：「行政機關
      應依職權調查，不受當事人主張之拘束，對當事人有利及不利事項一律注意。
      」、第四十二條「行政機關為瞭解事實真相，得實施勘驗。」以及訴願法第六
      十七條第一項：「受理訴願機關應依職權，實施調查、勘驗，不受訴願人主張
      之拘束」之規定，原訴願機關自應本於職權克盡調查之責，原告既以引證二為
      舉發之證據之一，若今被告及原訴願決定機關認為僅依刊登圖示，並未揭露詳
      細構造，且圖片部分容有模糊不清之疑，此際，在原告檢附引證二之雜誌內容
      明顯載有相關廠商即鶯聲公司、升發公司、上發公司等基本資料，以及鶯聲公
      司、升發公司目前仍正常營業之情況下，為究其實，本於上開法條規定，應向
      鶯聲公司等三家公司索取刊載實物，以資勘驗，方屬適法，被告及原訴願決定
      機關竟怠忽職責，不予詳加調查，即憑圖片而為論斷，衡諸上揭法條意旨，自
      有未盡證據調查責任之謬失。
    3.至原告舉發之初所併為檢具之鋼網模板成品實物，因其並無使用期限之限制，
      故無打印壓鑄製造日期乃屬事理之常，是被告以該實物並無製造日期之證明，
      援為不足以證明此係引證二之實物實施之理由，未合論理法則，且有關原告舉
      發之初所併為檢具之鋼網模板成品實物，是否為上開引證二之實物乙節，實亦
      可藉由鶯聲公司、升發公司傳訊調查，以明究竟。末者，本案之重點乃在參加
      人申請核准之系爭案實施產品究為鶯聲公司等多家公司所生成品實物之前身基
      礎，而非在於拉展後之成品，與拉展前之成品之構造是否同一，是被告稱其既
      為經拉平成擴張網，更可證與系爭案之非經拉平成擴張網者屬不同之構造，引
      證二之二模板構造皆不足以顯示與系爭案之結構特徵完全不同云云，顯有所誤
      解。事實上，參加人申請核准之系爭專利實施產品是否為鶯聲公司等多家公司
      所生產成品實物之前身基礎，當可藉由親至現場施予勘驗製造流程，即可立明
      。
  (二)被告主張之理由：
    1.原告業已認可被告對於其據以舉發之引證一部分所為之審定說明理由，而就引
      證二雜誌上所刊載速省免拆鋼網模板及金屬免拆模板二廣告照片及文字內容觀
      之，被告已指出其未能顯示具有系爭案之構造特徵，且於訴願階段亦進一步敘
      述該等廣告照片所可能看到的形狀、構造內容，並說明為何不能顯示與系爭案
      之構造特徵相同之理由。此係就該表面具有證據能力之雜誌，經仔細查對比較
      後始認定其實質仍不具證據力，並未如原告所訴有失率斷之處，所訴不足採。
    2.按舉發案之審查，基本上係由舉發人負舉證之責，而就證據部分，被告亦會善
      盡合理程度之調查能事，此於專利審查基準記載甚詳。原告指被告就引證二部
      分，應向有關公司索取刊載實物加以勘驗，甚至稱應向該等公司傳訊調查云云
      ，實已超出被告所宜進行調查之合理程度範圍，畢竟被告為一行政機關，並非
      司法機關，本不宜作過度之調查，而失中間立場。原告舉發時，本應自行提出
      能證明為該等公司所生產之實物產品或請該等公司出具證明等以為關連佐證，
      始為正辦。惟其舉發所提附件二、三，因無關連佐證，自不足供採證。至於原
      告請求傳訊上述相關公司人員，或函詢調查，以及到場勘驗製造流程等等，被
      告並無意見。
  (三)參加人主張之理由：
    原告所說系爭專利實物拉展後與引證案一樣，此為問題所在，為何不拉開？因為
    這就是新型，引證案無法如系爭實物可以用釘子直接打到鋼骨上。另原告所說系
    爭實物展拉後成為第三圖圖示，但參加人的結構設計並沒有要拉平展開，不可以
    這麼做，因為模子設計的時候，就沒有要成為這樣。而原告認鶯聲公司生產的舉
    發證據前身技術，是建立在系爭案，舉發證據生產的雛型為參加人的產品，兩者
    基礎相同，組織構造相同，差異只是在展拉一節，蓋雛型不能拿來使用，參加人
    專利申請是以新型申請，為何要改良？為何不拉開？就是因為不拉開有其功效。
    理  由
甲、程序方面：
    原告起訴時，被告代表人為陳明邦，嗣於九十一年九月九日變更為蔡練生，茲據
    被告新任代表人具狀聲明承受訴訟，核無不合，應予准許，合先明。
乙、實體方面：
一、參加人於八十五年六月二十一日以「鋼骨屋混凝土牆之鋼網結構改良」申請新型
    專利，經編訂為第00000000號審查，准予專利，於公告期滿後，發給新
    型第一四七○二四號專利證書。嗣原告以其不符新型專利要件，對之提出舉發，
    經被告審查為舉發不成立之處分，原告不服，提起訴願，經遭決定駁回之事實，
    有舉發申請書、被告九十年三月十五日（九○）智專三（五）○六○○一字第○
    九○八九○○○四○二號專利舉發審定書及經濟部九十年十二月二十七日經（九
    ○）訴字第○九○○六三二九九九○號訴願決定書在卷可憑，堪信為真實。本件
    之爭點應為系爭「鋼骨屋混凝土牆之鋼網結構改良」新型專利案，是否有違專利
    法第九十八條第一項第一款及第二項之規定而不符新型專利要件？
二、依卷附新型專利說明書之記載，系爭案申請專利範圍為：一種鋼骨屋混凝土牆之
    鋼網結構改良，其特徵在於：該鋼網係將熱浸鍍鋅薄鋼板予以沖壓成型為複數個
    橫列等間距之矩狀沖壓孔，而被沖壓片體僅三邊壓斷，尚留一邊與沖壓孔緣相連
    ，形成與沖壓孔呈∠形夾角之舌片，且在每一舌片及間距處，均開有一道縫槽，
    可增加舌片之撓性，復將佈有沖壓孔與舌片之網面上，每隔數道直行設一滾壓成
    Ｕ型之凹槽，以增加網體之側壓承受強度者。
三、引證一為八十二年五月五日申請，八十二年八月二十一日審定公告之00000
    000號「改良型隔間用網」新型專利案，依其申請專利範圍之記載，其主要設
    有一表面均佈長孔之板體，而板體於中間及兩側處分別設有數凸出部，其特徵在
    於各凸出部之兩側分別設有數穿孔，且於板體及凸出部銜接處設有數缺口，藉此
    提供一實用之隔間用網。查由系爭案申請專利範圍及專利說明書所揭露之圖式與
    引證一申請專利範圍及圖式相較，兩者之結構組態顯然不同，引證一不足以證明
    系爭案不具新穎性。又引證一係一種包覆於混凝土內之隔間用網，目的在經由申
    請專利範圍之結構使混凝土與隔間用網之間具有較強之結合力，以令牆面之拉力
    、剪力、垂直力及平行力均勻而避免牆面有裂痕或導致混凝土脫落之現象（引證
    一專利說明書第四頁倒數第五行參照），藉此以獲得較快速度的隔間牆建造，而
    系爭案則係作為模板之用，兩者技術手段及創作目的並不相同，自不能謂系爭案
    係利用引證一既有之技術與知識，而為熟習該項技術者所能輕易完成且未能增進
    功效，因此引證一不能證明系爭案不具進步性，原告此部分主張尚非可採。
四、引證二係建築世界一九九五年下半年出版之雜誌，其中該雜誌第一一三一頁刊載
    有關鶯聲公司所生產之「速省免拆鋼網模板」廣告圖及第一一一四頁升發公司、
    上發公司所生產之「金屬免拆模板」之廣告圖。查鶯聲公司所生產之「速省免拆
    鋼網模板」廣告圖，由其平面圖式與系爭案之圖式（第二圖）相同平面與角度比
    較觀之，鶯聲公司所生產之「速省免拆鋼網模板」廣告圖中與系爭案原告對應之
    「舌片」夾角略倒Ｖ型，與系爭案之舌片與沖壓孔呈∠形夾角，兩者並不相同。
    又鶯聲公司所生產之「速省免拆鋼網模板」廣告圖中與系爭案原告對應之「舌片
    」並無如系爭案在在每一舌片及間距處，均開有一道縫槽，以增加舌片之撓性（
    原告雖於九十年五月一日訴願書所附附件標明引證一「速省免拆鋼網模板」廣告
    圖「舌片」上「縫槽」位置，但經比對，原告所指之「舌片」上「縫槽」位置，
    實係「舌片」上摺凹，與系爭案圖式上在每一舌片及間距處，均開有一道縫槽，
    尚有不同），因此系爭案與鶯聲公司所生產之「速省免拆鋼網模板」廣告圖由其
    外觀即可見彼此結構不同。原告雖主張，只要將參加人申請核准之系爭專利實施
    產品，輔以技術透由外力向外均勻拉展，即可得到引證二所刊登鶯聲公司之速省
    免拆鋼網模板實物，系爭案實施產品為鶯聲公司所生成品實物之前身基礎云云。
    惟按新型專利係對物品之形狀、構造或裝置之創作或改良（專利法第九十七條參
    照），因此新型專利在於保護物品或裝置空間組態之創作或改良，而此空間組態
    之創作或改良保護之範圍係以說明書所載申請專利範圍為準。必要時，得審酌說
    明書及圖式（專利法第一百零三條第二項參照）。又對於獲准專利權之新型，任
    何人認有違反前揭專利法第一百零五條準用第二十七條或違反第九十七條至第九
    十九條規定者，依法得附具證據，向專利專責機關舉發之。故系爭新型專利舉發
    案自應以舉發證據之技術結構特徵與系爭案專利說明書之申請專利範圍及圖式作
    比較，至於系爭案結構組態之前身基礎為何種結構組態，既非屬系爭案之申請專
    利範圍，自毋庸予以審究比較。因此原告主張將參加人申請核准之系爭專利實施
    產品，輔以技術透由外力向外均勻拉展，即可得到引證二所刊登鶯聲公司之速省
    免拆鋼網模板實物，系爭案實施產品為鶯聲公司所生成品實物之前身基礎云云，
    非屬有據。且鶯聲公司所生產之「速省免拆鋼網模板」廣告圖，就其結構特徵並
    未如系爭案於專利說明書上載明，亦不能以該廣告圖式即證明系爭案不具進步性
    。
五、引證二第一一一四頁升發公司、上發公司所生產之「金屬免拆模板」之廣告圖，
    依其內容中關於「製造」部分係記載：網眼及Ｖ型肋骨係由機器切割，壓軋成網
    孔，再軋成骨架，同時將原料拉平，而形成擴張網。參以該廣告圖示，該金屬免
    拆模板顯係經拉平後之擴張網形式，與系爭案之舌片與沖壓孔呈∠形夾角，且於
    每一舌片及間距處，均開有一道縫槽，以增加舌片之撓性之結構特徵，均有不同
    。又系爭案結構組態之前身基礎為何種結構組態，既非屬系爭案之申請專利範圍
    ，亦毋庸以之與「金屬免拆模板」之廣告圖結構審究比較，其同一之法律理由，
    亦如前述。因此引證二之升發公司、上發公司所生產之「金屬免拆模板」之廣告
    圖，亦不能證明系爭案不具新穎性。且升發公司、上發公司所生產之「金屬免拆
    模板」之廣告圖，就其結構特徵並未如系爭案於專利說明書上具體載明，亦不能
    以該廣告圖式即證明系爭案未有功效上之增進而不具進步性。
六、綜上所述，引證一、引證二不足證明系爭案不具新穎性及進步性，從而被告據此
    認系爭案尚未違反專利法第九十八條第一項第一款、第二項之規定，而為舉發不
    成立之處分，於法並無不合，訴願決定予以維持，亦屬妥適。原告主張前詞，聲
    請撤銷訴願決定及原處分，並請求被告應為舉發成立之處分，為無理由，應予駁
    回。
七、又系爭新型專利舉發案應以舉發證據現有之結構與系爭案專利說明書之申請專利
    範圍及圖式作比較，至於系爭案結構組態之前身基礎為何種結構組態，既非屬系
    爭案之申請專利範圍，毋庸予以審究比較，且由引證一、引證二之證據資料已足
    判斷上述引證案不足證明系爭案不具新穎性及進步性，其理由均如前述，從而原
    告請求至現場勘驗系爭專利實施產品是否為鶯聲公司等多家公司所生產成品實物
    之前身基礎之製造流程，或傳訊證人及函查以證明系爭案專利產品展開後結構與
    引證證據相同一節，核無必要。又原告於訴願時所提附件二、附件三之鋼網模板
    成品實物，既無製造日期之證明，亦無商品型號等之關連佐證，自不足以證明即
    為前揭引證二之實物。況原告亦係以該實物之各種不同時期之組態證明系爭案結
    構早已公開，但舉發證據之前身基礎如為不同之結構組態，自應提出該不同之結
    構組態之資料為證據，另案舉發，亦不能以本案舉發證據現有之結構組態而主張
    其之前各種可能之組態均屬舉發證據之結構特徵，而主張以現有舉發證據前身各
    種基礎組態與系爭案結構作比較，原告此部分主張，亦非有據，均併此明。
據上論結，本件原告之訴為無理由，爰依行政訴訟法第九十八條第三項前段，判決如
主文。
中      華      民      國    九十二    年      三      月    二十七    日
                        臺 北 高 等 行 政 法 院   第 三 庭
                                           審 判 長 法  官  姜素娥
                                                    法  官  林文舟
                                                    法  官  陳國成
右為正本係照原本作成。
如不服本判決，應於送達後二十日內，向本院提出上訴狀並表明上訴理由，如於本判
決宣示後送達前提起上訴者，應於判決送達後二十日內補提上訴理由書（須按他造人
數附繕本）。
中      華      民      國    九十二    年      三      月    二十八    日
                                                    書記官  王英傑


司法院資訊處製作；財團法人民間司法改革基金會備份。
